臺灣高等法院花蓮分院民事判決　　　　　　99年度上字第13號
上　訴　人　許敏彥
訴訟代理人　吳瑞堯律師
被上訴人　　花蓮水泥工業股份有限公司
法定代理人　康德興
當事人間請求返還債權事件，上訴人對於中華民國99年1月8日臺
灣花蓮地方法院98年度訴字第321號第一審判決提起上訴，本院
於100年1月27日言詞辯論終結，判決如下：
    主  文
上訴駁回。
第二審訴訟費用由上訴人負擔。
    事實及理由
壹、程序事項：
一、按公司經中央主管機關撤銷或廢止登記者，應行清算，於清
    算範圍內，視為尚未解散，公司法第26條之1、第25條分別
    定有明文。又股份有限公司之清算，以董事為清算人，但本
    法或章程另有規定或股東會另選清算人時，不在此限；而公
    司之清算人，在執行職務範圍內，亦為公司負責人，同法第
    322條第1項、第8條第2項亦有明文。準此，可知經廢止登記
    之股份有限公司，應行清算程序，除有前述例外情形，應以
    該公司之董事為清算人。經查，被上訴人即花蓮水泥公司業
    於95年7月6日由經濟部解散登記在案，有經濟部95年7月6日
    經授中字第0953246850號函及公司基本資料查詢（見原審卷
    第12至14頁）。嗣經該公司於95年6月15日之股東會選任董
    事康德興為清算人，並向臺灣花蓮地方法院聲報獲准備查，
    有花蓮水泥公司臨時股東會記錄、臺灣花蓮地方法院96年7
    月30日花院明民卯95司3第2898號號函影本在卷可憑（見原
    審卷第15、27、28、83、84頁），自應以清算人康德興為被
    上訴人之法定代理人。
二、原告對於同一被告，合併提起數宗訴訟，乃所謂訴之客觀合
    併。其目的在使相同當事人間就其間之私權紛爭，能以同一
    訴訟程序辯論、裁判，以節省當事人及法院勞費，並使相關
    連之訴訟事件，受同一裁判，避免發生矛盾，以達訴訟經濟
    及統一解決紛爭之目的。如無害於公益，基於當事人訴訟上
    之處分權，應許當事人就其合併提起之數訴，依其意思請求
    法院為裁判；尚不得因其提起訴訟之型態，不符合學說或實
    務上分類之模式，即認其起訴不合法。而所謂訴之預備合併
    ，通常固指原告預防其提起之訴訟為無理由，而同時提起不
    能並存之他訴為備位，以備先位之訴無理由時，可就備位之
    訴獲得有理由之判決之訴之合併而言；惟原告提起非相排斥
    之數訴，而定其請求法院為裁判之順序，依上說明，應非法
    所不許（最高法院95年度台抗字第184號）。又當事人以單
    一之聲明請求法院就其所主張之數訴訟標的擇一而為判決者
    ，為選擇之合併。本件上訴人雖陳明其所主張之訴訟標的於
    訴訟上之關係為訴之預備合併，然卻為單一之聲明，衡諸上
    訴人是先依切結書之法律關係提起本件訴訟，先位聲明主張
    ：(1)被上訴人應將對設定義務人泰和水泥工業股份有限公司
    （下稱泰和水泥公司），抵押權標的為坐落花蓮縣鳳林鎮○
    里○段104-34地號土地之最高限額抵押權所擔保權利範圍5%
    之債權即新台幣（下同）270萬元及利息，遲延利息暨違約
    金等（下稱系爭抵押債權）移轉返還予上訴人。(2)訴訟費用
    由被上訴人負擔。若無法證明切結書係出於董事會決議，則
    依不當得利之法律關係，以備位聲明主張前述聲明等語，由
    此可知上訴人所主張之二訴訟標的於訴訟上之關係實際上應
    係選擇合併。
貳、實體方面：
一、上訴人起訴主張：
(一)、被上訴人公司對設定義務人泰和水泥公司，抵押權標的為坐
    落花蓮縣鳳林鎮○里○段104-34地號土地之最高限額5400萬
    元、債權範圍5%之抵押權本金及所擔保之債權，前係由上訴
    人移轉登記於被上訴人名下，當時並由被上訴人簽立切結書
    ，約定日後如上訴人要求被上訴人將上開之抵押權及所擔保
    之債權移轉返還時，被上訴人應無條件配合。茲上訴人前於
    98年6月23日即曾發存證信函予被上訴人，要求其應依切結
    書之約定，將前開抵押權所擔保之債權即本金270萬元暨該
    債權所延生之利息，延遲利息暨違約金等移轉返還予上訴人
    ，詎被上訴人公司迄今均置之不理，為此依切結書之法律關
    係提起本件訴訟，聲明主張：(1)被上訴人應將系爭抵押債權
    移轉返還予上訴人。(2)訴訟費用由被告負擔。若無法證明切
    結書係出於董事會決議，則另依不當得利之法律關係，聲明
    主張前述聲明。
(二)、系爭抵押債權移轉登記至被上訴人公司名義，係因被上訴人
    公司原用以對泰和水泥公司所有之不動產強制執行之債權，
    僅係普通債權，嗣因拍賣底價已低於抵押債權，為避免被執
    行法院以拍賣無實益而駁回強制執行之聲請，故才經上訴人
    同意，將系爭抵押債權移轉登記至被上訴人公司名下，使其
    得以有優先權之抵押債權對債務人之不動產繼續執行，並約
    定上訴人得隨時請求被上訴人公司返還債權或金錢，則此項
    債權，顯然為清算人所明知者，依公司法第327、328條之規
    定，上訴人自仍得對被上訴人公司主張。
(三)、對被上訴人公司抗辯之陳述：
１、被上訴人公司設立於85年間，系爭抵押債權則是在88年間移
    轉予被上訴人公司，倘如被上訴人所言，系爭抵押債權係以
    債權抵作股本，理應在85年間移轉並申請登記，何以在88年
    間始辦理讓與，且亦已逾申報時間。
２、依被上訴人公司股本之結構，上訴人（含配偶）及梁政彥應
    出資金額為22,800,000元，而上訴人在88年間，對泰和水泥
    公司之債權為7,500萬元（抵押債權），非抵押債權則有2,1
    30萬元，倘如上訴人所言，何以僅移轉5%之抵押債權及抵押
    權予被上訴人公司，而不移轉出資額之全部？且康德興對泰
    和水泥公司之普通債權超過3,000萬元甚多，而其所需出資
    之金額即股本之50%約為3,000萬元，倘其係以債權抵股本，
    何以僅以其對泰和水泥公司之1,500萬元債權抵股本，而未
    以3,000萬元債權抵全部股本？另就對等性而言，其以普通
    債權抵其股本之一半，則上訴人方面亦以其對泰和水泥公司
    之普通債權並股本之一半即1,140萬元即可，故其所主張本
    件5%之抵押債權係用以抵繳股本云云，顯然金額上不相符合
    。
３、康德興主張係以其對泰和水泥公司之1,500萬元之普通債權
    抵股本，惟如公司股東決議係要以債權抵股本，則上訴人既
    僅以普通債權移轉，上訴人方面亦僅以普通債權移轉即可，
    不可能要以其對泰和水泥公司之5%之抵押債權移轉。
４、依當時有效之公司法419條規定，如係以現金以外之財產抵
    繳股款者，其董事、監察人應於就任後15日內，將其姓名及
    財產之種數、價格或估價之標準及公司核給之股份，向主管
    機關申請為設立之登記，被上訴人公司於85年間設立後迄至
    公司解散，公司董事及監察人均未為此項申請登記，足見被
    上訴人所辯不足採。
５、切結書係經由董事會決議後，由廖芳卿書寫，但會議記錄因
    時間久遠、公司解散，已遍尋不著，惟確有其事。
二、被上訴人公司則以：
(一)、被上訴人公司發起人於85年4月8日會議討論組織章程，及選
    舉董事成立董事會，並選任上訴人為董事長，議決將股東對
    泰和水泥公司之債權作為股金。故自85年4月8日起，被上訴
    人公司董事會之一切權利義務均歸上訴人指揮行使。上訴人
    並於88年6月21日將系爭抵押債權轉讓予被上訴人公司之事
    實，以存證通知債務人泰和水泥公司該項債權讓與係上訴人
    應繳股款之一部分。
(二)、依公司法規定，董事會召開有一定的程序，即會前必須於一
    定時日前通知，會中必須作成記錄，會後必須於一定時日將
    記錄寄達董事，程序層層。上訴人根本未踐行董事會之召開
    ，僅以時間久遠、公司解散，致切結書經由董事會決議之會
    議記錄遍尋不著等語，搪塞敷衍，實不足採。該切結書所應
    具備之法源既已付之闕如，則上訴人所持返還債權之行為應
    為無效，至於該切結書是何人所書立，已無證明之必要。
(三)、依修正前公司法第419條規定，以現金以外財產抵繳股金者
    ，公司董事監察人應向主管機關為設立登記。被上訴人公司
    創立發起人會議之同時，上訴人即被推選為董事長，理應依
    照主管機關之規定處理公司事務，然竟荒廢職守，未將清算
    人康德興、黃錫川等所交付之依法可以抵繳股金之本票依上
    開規定申報登記，即應負同條第3項之刑事責任，更不得以
    此作為訴訟之理由。
(四)、被上訴人公司創立後，身為發起人董事長之上訴人，本應即
    將全部股款繳足，但卻遲不作為，僅將清算人康德興、黃錫
    川等之債權本票收取，依法裁定，聲請承受泰和水泥公司拍
    賣物，靜待法院對承受准駁之決定，股款之遲不進入之責任
    在上訴人，另被上訴人公司既已聲明承受，則普通債權與抵
    押債權已相同等值，因此，上訴人以時間不對、金額不對、
    不符對等性等理由欲證明其所繳270萬元抵押債權非為股金
    乙節，並不足採信。
三、本件原審判決上訴人全部敗訴，上訴人聲明不服，提起上訴
    ，求為判決：
    (一)、原判決廢棄。
    (二)、被上訴人應將系爭抵押債權移轉返還予上訴人。
    (三)、第一、二審訴訟費用由被上訴人負擔。
    被上訴人答辯聲明：
    (一)、上訴駁回。
    (二)、第二審訴訟費用由上訴人負擔。
四、上訴人在本院另補陳略以：
(一)、上訴人與被上訴人間之讓與抵押債權行為，依法並非要式行
    為，僅當事人間相互意思表示合致即成立，切結書不過為上
    訴人舉證之證據方法之一。兩造既對於切結書之真正為不爭
    執，則切結書之內容當足以作為兩造間讓與抵押債權法律關
    係權利義務約定之證明，而得作為上訴人請求之依據。再者
    ，觀原證1切結書之形式，其上載之立書人除被上訴人公司
    大小章外，尚有上訴人之個人簽名及印文。則尚難遽以「切
    結書」之用語，即否定兩造間就其內容已相互意思表示合致
    之事實；原判決認定不具備契約之形式，亦有違誤。退步言
    之，縱使該切結書僅認為係被上訴人公司單方面之陳述，惟
    被上訴人公司既已表示受讓系爭抵押債權及上訴人得隨時請
    求返還之意思表示，並出具切結書交上訴人收執、上訴人自
    始亦均主張為相同內容之承諾，契約已然成立。綜上，上訴
    人自得依據切結書所載之權利義務為主張。
(二)、按董事長對外代表公司，被上訴人公司承諾返還所受領之抵
    押債權，並非應經董事會決議之事項，應認為有權代表公司
    之人即得行之，且就返還債權或交付現款之約定，亦屬單純
    履行債務之行為，並無違反雙方代理而無效之情事。
(三)、上訴人確有將系爭抵押債權移轉予被上訴人公司，使其得據
    為聲請強制執行並得獲分配，有臺灣花蓮地方法院96年度執
    字第3771號強制執行事件卷可稽。足證，切結書記載之內容
    ，乃確有其事。上訴人自得援引切結書約定之權利，請求被
    上訴人將系爭抵押債權返還。
(四)、又，退萬步言，縱如原判決所認（假設事實，非上訴人所主
    張），切結書記載之內容，應經董事會決議，而上訴人未能
    提出證明；且切結書不具備契約之形式要件。則於此事實之
    下，被上訴人確已從上訴人處受讓取得系爭抵押債權及抵押
    權設定登記，享有利益，致上訴人受有損害。此利益之移動
    基於直接給付關係，然無法律上之原因。上訴人得援引民法
    第179條之規定請求返還。
(五)、惟上開上訴人呈台灣高等法院花蓮分院之上訴理由補充狀，
    實係因上訴人前因被舉發違反公司法案件，被檢察官以違反
    公司法及偽造文書罪嫌而提起公訴所作之答辯，嗣上開答辯
    亦經台灣高等法院花蓮分院審理後，認為與事實不符而未予
    採納，上訴人亦因而被判刑確定，故實不能以上訴人為求脫
    免刑責所作之不實答辯，嗣後再以該不實之答辯內容，主張
    上開移轉予花蓮水泥公司債權，即係用以繳納公司之股款之
    用。況依告發人邢海鵬之告發狀所載，其亦認為公司股金均
    係委託永逸會計師事務所經理高守成代墊，委由夏祖訓會計
    師簽認取得驗資證明後，辦理公司設立登記，該公司實際並
    無實際股金繳入，亦可證明上訴人並未以其對泰和水泥公司
    之債權抵繳股款。再者，前開上訴人涉及違反公司法之案件
    ，依臺灣花蓮地方法院及鈞院暨最高法院刑事判決所載，上
    訴人亦一再表示並非以其對泰和水泥公司之債權移轉予花蓮
    水泥公司抵繳股款，僅是決定花蓮水泥公司設立後，該花蓮
    水泥公司欲以股款向各股東收購對泰和水泥公司之債權，且
    上開刑事判決亦均認定花蓮水泥公司各股東均未實際出資，
    係向第三人高守成借款，取得銀行存款證明充作公司資本後
    ，即由會計師製作資本簽證後，持以向經濟部中部辦公室申
    請公司設立登記，花蓮水泥公司旋即於85年4月10日將6,000
    萬元全數提領返還高守成，此並有上開判決書三份可證，則
    足見花蓮水泥公司之各股東，均未實際出資，而公司既因股
    本未實際出資，則何來股款向各股東收購對泰和水泥公司之
    債權，因而被上訴人所辯系爭270萬元債權，係上訴人用以
    繳納花蓮水泥公司之股款云云，即不可採。
(六)、況且，倘如被上訴人所言，是要以對泰和水泥公司之債權充
    作股款云云，則依花蓮水泥公司登記之資本額為6,000萬元
    ，而上訴人方面，依協議是占公司股份50%,即應有3,000萬
    元之債權，而康德興與詹森泉部分，則占30％股份，亦即應
    有1,800萬元之債權，另廖芳卿方面，係占20％之股份，即
    應有1,200萬元之債權，然上開股東之廖芳卿，自始至終均
    未有對泰和水泥公司之債權存在，其又將如何出資，另該詹
    森泉部份，倘如康德興所言，係欲以其債權充作股本，但康
    德興對泰和水泥公司之債權，亦僅1,500萬元而已，亦與其
    應抵繳之債權額1,800萬元之金額不符，則該詹森泉部分又
    將如何出資。
(七)、另被上訴人公司雖為清算中之公司，而股份有限公司之清算
    ，公司法第327條固規定，清算人就任後，應即以3次以上公
    告，催告債權人於3個月內申報債權，並聲明屆期不申報者
    ，不列入清算之，惟其但書另亦規定，為清算人所明知者，
    不在此限，且其債權人為清算人所明知者，並應分別通知之
    ，則倘債權人為清算人所明知者，此即為所謂之主動債權，
    債權人即使未於公告之3個月內申報其債權，仍應列入清算
    債權，而依公司法第328條之規定，亦僅限制清算人不得於
    所定申報期限內，對債權人為清償，因而，倘已逾所定之申
    報期限，清算人即得對債權人為清償，而債權人亦得對清算
    人為請求。本件上訴人先前之所以將對設定義務人泰和水泥
    公司，抵押權標的為坐落花蓮縣鳳林鎮○里○段104一34地
    號土地之最高限額抵押權所擔保權利範圍5％之抵押權及抵
    押債權即270萬元及利息，遲延利息暨違約金移轉登記至被
    上訴人名義，係因被上訴人公司原用以對泰和水泥公司所有
    之不動產強制執行之債權，僅係普通債權，嗣後因拍賣底價
    已低於抵押債權，為避免被執行法院以拍賣無實益而．駁回
    強制執行之聲請，故才經上訴人同意，將本件之抵押權及抵
    押債權移轉登記至被上訴人公司名下，使其得以有優先權之
    抵押債權對債務人之不動產繼續執行，並約定上訴人得以隨
    時請求被上訴人公司返還債權或金錢，則此項債權，顯然為
    清算人所明知者，依上述公司法第327條及第328條之規定，
    上訴人自仍得對被上訴人公司主張。
五、被上訴人在本院補陳略以：
(一)、被上訴人股東在公司成立前，均為泰和水泥公司之債權人，
    在聲請強制執行該泰和公司資產時，執行法院均以執行標的
    屬農牧用地，規定承買身份為自耕農或興辦工業人。故議定
    以債權共同投資成立花蓮水泥工業股份有限公司，並推舉上
    訴人為董事長，專責執行公司之目的政策：以債權為資本承
    受拍賣中之土地。股東康德興，黃錫川，廖芳卿及機械專家
    詹森泉均以債權或專業技能投資於被上訴人公司。上訴人專
    責踐行強制拍賣泰和水泥公司之土地，自85年起至95年上訴
    人公司解散止該期間，股東並不知上訴人未依照約定將其夫
    妻及人頭梁政彥、王義祥之債權資本投入。是故，系爭之「
    切結書」並非「借款契約」，是上訴人應繳交之股款。上訴
    人擔任董事長理應依照公司法第139、141條規定催繳股款，
    不然應依第148、149條擔負賠償責任。不期，竟利用職權自
    立切結書，將應繳股款變成債權，將自己由債務人變成債權
    人。該切結書要解除股東繳交股款義務並改為借款，未經股
    東會同意應無契約效力，不符民法第106條但書及公司法第
    59條之規定。
(二)、被上訴人公司於95年6月15日由上訴人主持臨時股東會（成
    立以來僅有的一次），堅欲解散公司，仍依照其意解散公司
    ，推選康德興為清算人，95年7月6日獲准解散登記，同年7
    月14日清算人呈報臺灣花蓮地方法院就位，由於被上訴人公
    司解散前僅就強制執行在法院進行相關拍賣工作，並無對外
    營業，無任何對外之債權，故於同年9月26日依規定通知全
    部股東申報債權。上訴人部分則傳真至其住所傳真電話00-0
    000000，該函係清算人於台中市○○路261號ok便利商店編
    號為ok583之傳真機發送，有收費證明足證。該傳真要求事
    項迄今上訴人無任何答覆。
(三)、上訴人於88年被指控違反公司法第9條虛偽設立花蓮水泥公
    司，於台灣花蓮地方法院檢察署偵查期間，曾供承將泰和水
    泥公司之債權移轉登記最高限額抵押債權5％為股款仍被起
    訴。
(四)、再者依據上訴人於92年6月23日親筆書呈鈞院92年度上訴字
    第74號偽造文書一案之上訴理由補充狀中，其中該狀「貳：
    花蓮水泥工業股份有限公司部分：一、‧‧‧二、‧‧‧三
    、‧‧‧以下是花蓮水泥公司股東在公司成立後將持有泰和
    水泥公司債權債權讓與給花蓮水泥公司之金額，‧‧‧許敏
    彥‧‧‧270萬元（證23）。四、花蓮水泥公司於民國85年5
    月提出聲明承受泰和水泥公司執行拍賣之土地（證24）‧‧
    ‧」等內容及土地建物異動清冊（最高限額抵押權移轉登記
    之情形），足證上訴人坦承繳付被上訴人公司270萬元係屬
    股款，且以被上訴人公司之債權聲明承受債務人泰和水泥公
    司拍賣之土地。依照最高法院96年度台上字第2574號判決可
    知，發起人不得撤銷投資認股，上訴人為被上訴人公司之發
    起人，依照其認股金額15,600,000元來看，尚應繳付12,900
    ,000元予被上訴人公司清算帳戶，列入清算。由此可知上訴
    人就同一事實，在不同時間，不同場合，可作不同的說明。
(五)、被上訴人對切結書的真正有爭執，而且被上訴人也不承認切
    結書的內容，另這270萬元最高限額的債權本來就是上訴人
    要繳納給被上訴人公司之股款，關於上訴人所稱因為83年執
    字第457號強制執行事件，承受拍賣抵押物的問題才需要上
    訴人將抵押債權移轉給被上訴人是不實的，因為強制執行法
    並沒有這樣的規定，被上訴人的承受不需要上訴人將抵押債
    務移轉才能辦理。
(六)、關於上訴人稱在違反公司法的刑事案件中，清算人沒有主張
    個人應繳1,500萬元之股款，因而遭判處罪刑在案云云，然
    清算人事實上確實有繳納該股款，上訴人認為清算人沒有在
    刑事案件中主張這1,500萬元，等於清算人沒有交該筆股款
    ，且上訴人已經繳給公司設定抵押權並不是股款而是借款云
    云，清算人認為這是錯誤的，上訴人在該刑事案件中確實有
    主張，只是不被檢察官或法官採信，而且上訴人認為清算
    人1,500萬元之股款是事後才繳交的，也是錯誤的。
六、兩造不爭執之事實：
    上訴人先於88年6月21日將系爭抵押債權轉讓予被上訴人公
    司之事實，以存證通知債務人泰和水泥公司該項抵押債權讓
    與被上訴人公司。另於88年6月29日將對設定義務人泰和水
    泥公司，抵押權標的為坐落花蓮縣鳳林鎮○里○段104-34地
    號土地之最高限額抵押權所擔保權利範圍5%之債權即270萬
    元及利息，遲延利息暨違約金等移轉登記予被上訴人公司。
七、本案之爭執要點為：
(一)、系爭切結書之效力為何？該切結書記載之系爭抵押債權讓與
    內容之真意為何？（上訴人主張系爭抵押債權，讓與被上訴
    人公司係使其得以有優先權之抵押債權對債務人泰和水泥公
    司之不動產繼續執行，並約定上訴人得隨時請求返還。被上
    訴人公司抗辯：不知有切結書這件事，系爭抵押債權係上訴
    人應繳納之股款，只是該股款有抵押權而已。）
(二)、若系爭切結書不具效力或內容亦無法證明為真實，上訴人請
    求不當得利有無理由？
八、本院之判斷：
(一)、系爭切結書之效力為何？切結書記載之系爭抵押債權讓與內
    容之真意為何？
１、按當事人主張有利於己之事實者，就其事實有舉證之責任，
    民事訴訟法第277條前段有明文規定。又民事訴訟如係由原
    告主張權利者，應先由原告負舉證之責，若原告先不能舉證
    ，以證實自己主張之事實為真實，則被告就其抗辯事實即令
    不能舉證，或其所舉證據尚有疵累，亦應駁回原告之請求，
    此有最高法院17年上字第917號判例要旨可資參照。
２、系爭切結書內容雖記載上訴人將系爭抵押債權讓與被上訴人
    公司，係使被上訴人公司得以有優先權之抵押債權對債務人
    泰和水泥公司之不動產繼續執行，並約定上訴人得隨時請求
    返還云云，惟此遭被上訴人所否認（見原審卷第50、70頁；
    本院卷第22頁反面、162頁反面），從而本件上訴人主張與
    被上訴人間存在上開系爭切結書內容，既然為被上訴人所否
    認，自應由上訴人就兩造有上開約定之事實負舉證責任。然
    上訴人除了此切結書外，並無其他董事會議記錄證明被上訴
    人公司董事會議曾作此決議，且亦自認「因為當時我是（花
    蓮水泥公司）董事長，所以我就承諾，之後也沒有經過股東
    會或董事會追認」等情（見本院卷第23頁）。因此該項切結
    書記載之內容，上訴人即無任何證據可以佐證，顯不具有真
    實性。
３、該系爭切結書內容既然無法證明具有真實性，且攸關上訴人
    自己讓與系爭抵押債權予被上訴人公司之事項，觀其內容僅
    屬被上訴人公司單方面之陳述，且僅有時任被上訴人公司法
    定代理人之上訴人代表被上訴人公司簽章，尚不具備契約之
    形式。
４、系爭切結書不具備契約之形式，且內容亦無法證明為真實，
    上訴人尚難據此切結書作為請求權之根據。
(二)、若系爭切結書不具效力或內容亦無法證明為真實，上訴人請
    求不當得利有無理由？
１、按當事人就其提出之事實，應為真實及完全之陳述。且當事
    人對於其請求及抗辯所依據之原因事實，應為具體之陳述，
    以保護當事人之真正權利及維持國家之法律秩序，此觀民事
    訴訟法第195條第1項之規定及其修正理由、第266條第3項之
    規定自明。又主張不當得利存在之當事人，對於不當得利請
    求權之成立要件即他方無法律上之原因受利益，致其受有損
    害應負舉證責任，故關於不當得利之無法律上原因之消極要
    件，原則上固應由主張權利者負舉證責任。惟此一消極事實
    本質上難以直接證明，僅能以間接方法證明之。因此，倘主
    張權利者對於他方受利益，致其受有損害之事實已為證明，
    他造就其所抗辯之原因事實，除有正當事由（如陳述將使其
    受到犯罪之追訴等），應為真實完全及具體之陳述，以供主
    張權利者得據以反駁，俾法院憑以判斷他造受利益是否為無
    法律上原因。如他造違反上開義務時，法院應於判決時依全
    辯論意旨斟酌之（最高法院民事98年度台上字第391號裁判
    要旨可參）。本件上訴人對於系爭切結書內容記載上訴人將
    系爭抵押債權讓與被上訴人公司，係使被上訴人公司得以有
    優先權之抵押債權對債務人泰和水泥公司之不動產繼續執行
    ，並約定上訴人得隨時請求返還云云，然無法證明為真實，
    已如前述。
２、又上訴人自認被上訴人公司各股東均未實際出資之事實，並
    引用臺灣花蓮地方法院89年度訴字第288號、本院92年度上
    訴第74號及最高法院95年度台上字第2898號刑事判決為據；
    再者依據被上訴人提出上訴人於92年6月23日親筆書呈本院
    92年度上訴字第74號偽造文書一案之上訴理由補充狀中，其
    中該狀「貳：花蓮水泥工業股份有限公司部分：一、‧‧‧
    二、‧‧‧三、‧‧‧以下是花蓮水泥公司股東在公司成立
    後將持有泰和水泥公司債權債權讓與給花蓮水泥公司之金額
    ，‧‧‧許敏彥‧‧‧270萬元（證23）。四、花蓮水泥公
    司於民國85年5月提出聲明承受泰和水泥公司執行拍賣之土
    地（證24）‧‧‧」等內容及土地建物異動清冊（最高限額
    抵押權移轉登記之情形），作為證明上訴人坦承繳付被上訴
    人公司270萬元係屬股款，且以被上訴人公司之債權聲明承
    受債務人泰和水泥公司拍賣之土地（見本院卷第56至73頁；
    本院92年上訴字第74號刑事卷第90至97、133至136頁），並
    經本院調閱該卷無誤。而上訴人許敏彥在被上訴人公司之認
    股金額為15,600,000元，又有該公司設立登記事項卡及董、
    監事名單可徵（建原審卷第27、28頁），則被上訴人受讓系
    爭抵押債權尚非無法律上之原因，而上訴人復未能舉證被上
    訴人公司有何不當得利，則上訴人依據不當得利之法律關係
    請求被上訴人公司返還系爭抵押債權，亦無理由。
九、綜上所述，系爭切結書記載之內容，上訴人無任何證據可以
    佐證，內容顯然不具真實性，且系爭切結書記載之內容係攸
    關上訴人自己讓與系爭抵押債權予被上訴人公司之事項，竟
    僅有被上訴人公司簽名其上，該切結書不具備契約之形式要
    件。因此，上訴人依據切結書之法律關係請求被上訴人公司
    返還系爭抵押債權，並無理由，應予駁回。另系爭切結書之
    內容既無法證明為真實，被上訴人公司受讓系爭抵押債權又
    非無法律上之原因，上訴人復未舉證被上訴人公司取得系爭
    抵押債權有何不當得利之情形，則上訴人另依不當得利之法
    律關係請求被上訴人公司返還系爭抵押債權，亦無理由，應
    併予駁回。原審為上訴人敗訴之判決，理由雖有部分不同，
    結論則無二致，應予維持。上訴意旨指摘原判決不當，求予
    廢棄改判，為無理由，應予駁回。
十、本件事證已臻明確，兩造其餘攻擊防禦方法，經本院審酌後
    ，核與本件判決結果無影響，爰不逐一論述，附此敘明。
據上論結，本件上訴為無理由，依民事訴訟法第449條第1項、第
78條，判決如主文。
中    華    民    國   100    年    3     月    18    日
                      民事庭審判長法  官  謝志揚
                                  法  官  許仕楓
                                  法  官  李水源
正本係照原本作成。
以上正本係照原本作成。
如不服本判決，應於收受送達後20日內向本院提出上訴書狀，其
未表明上訴理由者，應於提出上訴後20日內向本院補提理由書狀
（均須按他造當事人之人數附繕本）。上訴時應提出委任律師或
具有律師資格之人之委任狀；委任有律師資格者，另應附具律師
資格證書及釋明委任人與受任人有民事訴訟法第466條之1第l項
但書或第2項（詳附註）所定關係之釋明文書影本。如委任律師
提起上訴者，應一併繳納上訴審裁判費。
附  註：
民事訴訟法第466條之1（第1項、第2項）：
對於第二審判決上訴，上訴人應委任律師為訴訟代理人。但上訴
人或其他法定代理人具有律師資格者，不在此限。
上訴人之配偶、三親等內之血親、二親等內之姻親，或上訴人為
法人、中央或地方機關時，其所屬專任人員具有律師資格並經法
院認為適當者，亦得為第三審訴訟代理人。
中    華    民    國   100    年    3     月    18    日
                                  書記官  陳有信